【裁判字號】    90,上更(一),27
【裁判日期】    900523
【裁判案由】    返還買賣價金等
【裁判全文】
臺灣高等法院民事判決  九十年度上更(一)字第二七號
      上  訴  人    國座建設股份有限公司
      法定代理人    張安國
      複  代理人    翁郁君
      被  上訴人    甲○○
      訴訟代理人    劉竹林
右當事人間返還買賣價金等事件，上訴人對於中華民國八十七年八月二十五日臺灣臺
北地方法院八十六年度訴字第二○八二號第一審判決提起上訴，經最高法院第一次發
回更審，本院判決如左：
    主    文
上訴駁回。
第二審及發回前第三審訴訟費用由上訴人負擔。
    事    實
甲、上訴人方面：
壹、聲明：
一、原判決不利於上訴人部分廢棄。
二、右廢棄部分被上訴人在第一審之訴及假執行之聲請均駁回。
三、被上訴人應給付上訴人新台幣（下同）七十七萬六千二百九十二元及自民國八十
    七年十月二十日起至清償日止，按年息百分之八．五計算之利息。
貳、陳述：除與原判決及本院發回前判決相同者外，補稱略以：
一、上訴人否認被上訴人曾主張同時履行抗辯，被上訴人應舉證證明，於上訴人催告
    解約時已為同時履行之抗辯。
二、系爭房屋聯外道路無瑕疵，亦非無法補正：
    (一)本件房屋預定賣買契約訂立時雖尚無具體成屋，然「已有週邊設施」可供買受
      人檢視，被上訴人謂尚無週邊設施可供檢視云云，與事實不符。蓋北新路一八
      四巷、水源街一七七巷早已鋪設完成，旁有整排房屋建築已久，道路寬度、坡
      度於訂約前已是現況，水源街一七七巷迄今仍可供機車通行，而北新路一九Ｏ
      巷於訂約前已為現況封閉狀態，是本件現場道路狀況為買受人訂約時所已知。
    (二)又兩造所訂房屋預定買賣契約書第一條第(二)項建物項下記載：被上訴人所購套
      房含地下「機車」停車位二位，故被上訴人係預定以機車通行。
    (三)上開買賣契約書末段雙方亦約定：如有任何口頭約定或其他事項，皆應在簽訂
      本契約時一併提出列入，俾使共同遵守，而兩造買賣標的為房地，道路不在雙
      方約定範圍。至於條約定所述：「甲方瞭解並同意本房屋預定買賣所有銷售說
      明書、廣告資料僅作參考用途，非本約之一部分」云云，所以刪除，乃因見證
      律師考量違反公平法之規定而建議刪除，亦有其證詞可稽，兩造訂約真意均認
      所有銷售說明書、廣告等實際僅作參考用途，非屬契約內容。
    (四)系爭水源街一七七巷道路雖曾遭地主設障礙物，然此乃第三人之行為，不可歸
      責於上訴人，惟上訴人為維商譽仍儘力解決，經上訴人向縣政府檢舉，台北縣
      政府工務局於八十六年一月二十日函即揭示「地主之行為不合法，路障應予排
      除」，且該局亦已派員強制拆除路障，迄今人、機車均可通行；又北新路一八
      四巷機車來往無問題，現場履勘時通行亦無問題。故被上訴人以函件催請被上
      訴人辦理貸款並無不合。
    (五)社區○○○○道路，係經住戶大會決議授權及管理委員會之同意而設置，此觀
      上訴人所提管理委員同意書上皆載明：「經住戶大會決議授權」等語，可資證
      明。又告訴不等於判刑確定，不能因住戶中有小部分人任意提起告訴即認告訴
      實為真，而台北縣政府工務局函說明第四點指示：「．．．請『檢送』本局核
      發八二淡建字第六六四號建造執照及八五淡使字第一五九一號使用執照副本過
      府參辦」等語，可證台北縣政府工務局八十七年十一月五日發文八七北工使字
      第Ｂ八七八五號函乃未審酌建造執照及使用執照等相關文件之前之函示，其認
      定顯不足採。
    (六)台灣士林地方法院八十八年簡字第十二號、八十六年訴字第五三Ｏ號及本院八
      十七年上字第九九七號民事判決雖認，該社區○○○街一七七巷無通行權，惟
      該等判決係認「北新路一八四巷已可供社區住戶通行」，故水源街一七七巷無
      通行權。而被上訴人及前審判決則認「北新路一八四巷通行困難不足供通行」
      ，則其當應認對水源街二段一七七巷應有通行權方是。前審判決一方面認北新
      路一八四巷不足供通行，又摭拾判決之片段結論，逕認水源街二段一七七巷亦
      無通行權，顯有矛盾。且除訂約時之北新路一八四巷、水源街一七七巷外，社
      區○○○○道路對外通行，交通更為便利。退萬步言，如認北新路一八四巷不
      足供通行、社區○道路對外通行日後又發現有任何不法情事，系爭社區無適宜
      之聯外道路，依民法第七百八十七條第一項之規定，系爭房地所有人因通行困
      難而有通行水源街一七七巷之須，亦應得通行周圍地上之現有水源街一七七巷
      道作為聯外道路。由此可知，系爭社區通行已屬便利，無不能通行情形。
三、本件買賣為房地，非道路，系爭房地無任何瑕疵。縱認曾有瑕疵，上訴人亦已本
    於誠信排除之，且被上訴人乃預定以機車通行，無不能供通行之問題。是本件社
    區房地買賣無任何瑕疵，有台灣台北地方法院八十六年訴字第一三九六、七二四
    號、本院八十六年上字第一五四八、一七二二號民事確定判決可稽，被上訴人主
    張解約為無理由。
、證據：除援用歷審所提證據外，補提台北縣工務局函、準備程序筆錄各一份及民
    事判決五份為證，並請求勘驗系爭房地後方一八四巷現場。
乙、被上訴人方面：
壹、聲明：駁回上訴。
貳、陳述：除與原判決及本院發回前判決相同者外，補稱略以：
一、被上訴人於上訴人催告辦理交屋貸款時，即有提出系爭房屋無聯外道路等相關瑕
    疵之主張，作為同時履行之抗辯：
    (一)被上訴人於八十三年與上訴人簽訂系爭房屋、土地預定買賣契約書，並依約繳
      交各期房屋工程款及土地價款，惟八十五年底被上訴人發現，系爭房屋業經行
      政院公平交易委員會處分書裁定違反公平交易法第二十二條，且聯外道路有重
      大瑕疵等問題，故要求解除契約或予以補正，上訴人乃於八十五年十二月十七
      日出具切結書，保證負責解決「巧克力花園」對外通行問題。詎道路通行問題
      尚未解決，上訴人即於八十六年一月二十日以存證信函限期被上訴人辦理貸款
      事宜，逾期不為即解除契約，被上訴人於八十六年一月二十九日收到上開繳款
      存證信函後，乃多次電話該公司黃副總經理，要求解除契約或將聯外道路問題
      補正後再辦理貸款，黃副總經理不同意解除契約，惟同意被上訴人於聯外道路
      解決後再辦理貸款事宜，被上訴人顯已行使同時履行抗辯權。
    (二)上訴人明知於八十六年三月十三日存證信函單方解除契約，並無法律效力，乃
      迭於同年四月十七日、七月二日、八月十一日，一再函知被上訴人七日內前往
      辦理貸款，否則即解約不再通知等情。設上訴人三月十三日已解除契約，為何
      一再要求前往辦理貸款否則解約，而非行使解除契約之意思表示，足見三月十
      三日存證信函充其量僅係催告繳款性質，而應以八月十一日律師函所定最後期
      限日，即文到七日內（八月十八日）為解約日，惟被上訴人於同年四月十四日
      已解除契約。
二、房屋聯外道路有重大瑕疵，無法使系爭房屋發揮居住之通常效用，且上訴人通知
    辦理交屋貸款時無法補正：
    (一)按預售屋買賣，絕非僅出售房屋而已，房屋坐落地點、交通情形、往來出入方
      便否、附近有無學校、市場、郵局．．．等生活機能設施、增值情形等，均為
      買賣雙方合意之重要因素，然本件訂約當時並無具體成屋及週邊設施可供買受
      人檢視，為使買受人權益獲保障，並基於誠實信用原則，應認預售屋之出賣人
      除交付買賣標的之房屋外，尚有使買受人達到使用該標的物之從義務，此從預
      售屋銷售說明書及廣告均強調，以往來交通便捷、生活設施齊全、增值性為賣
      點自明。本件房屋廣告圖冊稱聯外道路有三條，被上訴人與上訴人簽約時並特
      別合意，房屋廣告圖冊為契約之一部分，此觀上訴人預售契約書第二十二條「
      甲方瞭解並且同意本房屋預定買賣所有銷售說明書、廣告資料僅作參考用途，
      非本約之一部分」等字樣合意刪除，可知廣告內容聯外道路三條為契約之一部
      分至明。詎上訴人通知被上訴人辦理交屋貸款時，三條路卻有二條不通，六百
      餘戶僅一條長達二百五十公尺單向通車之通路，顯然違反契約約定，而系爭房
      屋不能發揮居住之通常效用，當然屬瑕疵之不完全給付。被上訴人於八十六年
      五月二十日提起本件訴訟解除契約時，上訴人都未對此瑕疵補正，且依當時情
      狀根本是不能補正，蓋因水源街二段一七七巷自皇帝廟迄系爭房屋路段之通行
      未滿二十年，產權仍屬私有，地主設置路障禁止系爭房屋社區人車通行，無法
      改善；西北側北新路一九Ｏ巷為台電宿舍，政府尚未徵收，係封閉無法通行狀
      態；另一條北新路一八四巷為約四十五度角之陡坡，不利車輛通行，且長達二
      百五十公尺、寬度三公尺半，僅容小型車輛單向通行，無法會車，以系爭房屋
      社區六百餘戶對外聯絡而言，顯屬不足並有困難，此均經事實審法院現場履勘
      記錄在卷。綜上，本件上訴交付之房屋並無有契約約定聯外三條道路，僅有北
      新路一八四巷一條，且有上述無法雙向通車之情事，顯然不能發揮房屋居住之
      通常效用，依民法第三百五十四條規定及最高法院八十五年台上字第一三Ｏ六
      號判決，當然屬於不完全給付，被上訴人自得行使契約解除權。
    (二)退萬步言，預售屋簽約時，水源街一七七巷、北新路一八四巷、北新路一九Ｏ
      巷固已存在，惟上訴人保證此三條路於系爭房屋完工交屋時可通行無阻，此從
      該公司八十五年十二月十七日切結書中明白保證，負責解決三條通路之一切費
      用，並特別備註若在五分之一購買戶進住前或管委會成立前，無法解決一七七
      巷通車問題，願退還所有房屋款及車位款可明。是本件亦應視為上訴人對廣告
      內容有特別保證，自應負民法第三百五十四條第二項擔保具有保證品質之責。
    (三)被上訴人所購套房含地下一層第七十八號停車位一位，即預定以汽車為交通工
      具往來台北、淡水之間，並非如上訴人所稱「被上訴人係預定以機車通行」。
      又被上訴人購買的Ｆ十一、Ｆ十二棟十五樓，位於地下停車場入口，而該入口
      係由一七七巷進入，如一七七巷不能通行汽車，上訴人當初以一七七巷為地下
      停車場入口即形同虛設，被上訴人購買Ｆ十一、Ｆ十二棟十五樓顯已失去原有
      價值，故要求解除契約。
    (四)又依民法第二百三十五條規定，債務人非依債務本旨實行提出給付者，不生提
      出之效力。本件上訴人未依債務本旨給付，且無法補正，被上訴人自得解除契
      約。
、證據：除援用歷審所提證據外，補提切結書、律師函、停車位買賣契約書、廣告
    圖、契約書第二十二條、交屋現場道路示意圖及存證信函各一份為證。
    理    由
一、被上訴人起訴主張：伊於民國八十三年五月一日、七月四日先後向上訴人購買坐
    落台北縣淡水鎮○○段二○一之三八、二一一之一七、二○一之四五、二二二之
    四六、二二二之一三、二二二之一五等地號土地上之「巧克力花園社區」Ｆ十一
    棟十五樓（含地下一層第七八號停車位及地下二層第五○號機車停車格各一位）
    及Ｆ十二棟十五樓（含地下二層第三六號機車停車格一位）各一戶。房地價金合
    計依序為新台幣（下同）三百十四萬元、二百十萬元，伊共已給付七十二萬二千
    元。惟系爭房屋不能興建合法夾層，伊係受上訴人詐欺而簽訂買賣契約，且該屋
    聯外道路屬私人所有並經封閉，致通行發生問題，又無法排放污水，顯有瑕疵等
    情，爰以起訴狀繕本之送達為撤銷及解除買賣契約之意思表示，依民法第二百五
    十九條、第一百七十九條規定，求為命上訴人返還所受領之價金七十二萬二千元
    及自訴狀繕本送達翌日起加付法定遲延利息之判決（超過上開之價金請求及另請
    求損害賠償三十六萬元本息部分，業經本院前審判決被上訴人敗訴確定）。
    上訴人則以：伊並未與被上訴人約定或保證可合法興建夾層，要無詐欺責任可言
    。系爭房屋之通行問題，亦非伊依約應履行之義務，該屋目前又有台北縣淡水鎮
    ○○街○段一七七巷及北新路一八四巷可供對外通行，且伊於八十七年九月間已
    在另行闢建一寬約四公尺之社區○○○○道路，被上訴人之主張即屬無理。其依
    第一審判決聲請假執行所受領之本息七十七萬六千二百九十二元，自應返還於伊
    。況被上訴人遲不繳付房地尾款，業經伊於八十六年三月十三日通知被上訴人解
    約沒收系爭價金在案，尤不容被上訴人再對伊解除契約等語，資為抗辯。
二、被上訴人主張：兩造於八十三年五月一日、七月四日分別簽訂房地預定買賣契約
    ，由伊以五百二十四萬元之總價，向上訴人預購系爭巧克力花園社區Ｆ棟十五
    （含地下一層第七八號停車位及地下二層第五○號機車停車格各一位）及Ｆ十二
    棟十五樓（含地下二層第三六號機車停車格一位）各一戶及坐落基地應有部分，
    ，伊共已給付七十二萬二千元之事實，業據提出房屋土地預定買賣合約書二份及
    給付買賣價金發票五十張為證（見一審卷十頁至三七頁），且為上訴人所不爭執
    ，堪信為真。
三、被上訴人主張：嗣後伊發現系爭房屋不能興建合法夾層，伊係受上訴人以不實之
    夾層屋廣告及樣品屋展示方式施以詐術，致陷於錯誤，確信就系爭房屋可以二次
    施工方式合法取得夾層使用空間而簽訂買賣契約，且該屋聯外道路屬私人所有並
    經封閉，致通行發生問題，又無法排放污水，顯有瑕疵等情，爰以起訴狀繕本之
    送達為撤銷及解除買賣契約之意思表示等情，業據提出廣告、行政院公平交易委
    員會處分書等件為證（見一審卷三八頁至四六頁），上訴人則辯稱：伊並未與被
    上訴人約定或保證可合法興建夾層，要無詐欺責任可言，系爭房屋之通行問題，
    亦非伊依約應履行之義務，該屋目前又有台北縣淡水鎮○○街○段一七七巷及北
    新路一八四巷可供對外通行，且伊於八十七年九月間已在另行闢建一寬約四公尺
    之社區○○○○道路，被上訴人之主張即屬無理由等語。查：
    上訴人明知其建造執照並未取得合法之夾層設計，竟於銷售現場散發之廣告單上
    所載現場樣品屋實景照片及平面圖冊均載明上、下層樓中樓配置格局，並於廣告
    單載明：「淡水僅見四米三五創意空間，經濟的，買一層使用二層，尊貴的，就
    像住樓中樓別墅，情趣的，打破一「層」不變的家居，「買一層用二層」，「創
    意一是經濟型的，樓層挑高四米三五可以做出很漂亮又不必委屈自己的夾層，買
    一層等於使用二層，以十坪的產品為例，因為樓層夠高如果不考慮部分挑空而做
    滿夾層，上下等於就有二十坪的使用空間，除以總價每坪甚至不超過十萬元。創
    意二是尊貴型的，到巧克力花園現場參觀過實際樣品屋的客戶都一致表示，客廳
    挑高四米三五，適合掛一盞美倫美奐的吊燈，從頭到底是亮麗的落地玻璃，則可
    以展現視野，樓下是客房，主臥室和書房在樓上，有十級美麗的階梯謝絕一切紛
    擾：：由於法令規定四米三五的創意空間產品在台北市已經註定要絕跡，在台北
    縣以淡水而言，巧克力花園之後也大概不會有第二棟出現，巧克力花園未公開就
    熱銷，有他案無法比擬的稀有性和創意」等情，此有被上訴人提出之上開廣告單
    三紙在卷可稽（見一審卷三八頁至四十頁），且為上訴人所不爭。準此，上訴人
    既明知建造執照並未取得興建夾層之許可，上開虛偽不實之廣告已足使廣大消費
    者誤認系爭房屋於交屋後逕行二次施工，即可合法設計夾層之使用空間。況上訴
    人就系爭房屋所為前述銷售廣告，亦因同一理由，經行政院公平交易委員會認該
    廣告對興建夾層事項為虛偽不實及引人錯誤之表示及表徵，有違公平交易法第二
    十一條第一項之規定，而處以應立即停止就預售屋銷售廣告為虛偽不實及引人錯
    誤之表示等情，此有被上訴人提出行政院公平交易委員會處分書一件附卷可稽（
    見一審卷四二頁至四六頁），且為上訴人所不爭。上訴人雖抗辯：系爭房屋雖採
    四八三五之挑高設計，惟於房屋買賣契約第六條附件二建材設備說明書已明示購
    屋者須於使用執照取得後以二次施工之方式施作夾層，是否施作夾層取決於被上
    訴人之自由意思，本件建築物並未實施容積率管制，本件夾層施工無須申請建造
    執照，被上訴人並無陷於錯誤而為意思表示，本件買賣契約亦不違反消費者保護
    法第十二條對消費者顯失公平之規定，且房屋每坪之單價亦未較一般未挑高房屋
    每坪平均單價為高云云，惟查上訴人既明知其就夾層部分未取得合法之建造執照
    ，本件依上開廣告平面配置圖所示，其上層面積約為下層面積之三分之二，顯然
    應屬夾層屋之設計（見一審卷三八頁至三九頁），上訴人猶在廣告文宣中大肆宣
    揚可為合法之夾層建築，蓄意隱瞞消費者關於建造執照並無申請夾層屋之事實，
    且本件買賣之房屋既無合法之夾層設計，如欲興建夾層（夾層面積不得超過地板
    面積三分之一）時，依建築法第二十五條第一項、第三十條及第三十九條規定，
    必須於申請建造執照時，即向主管機關提出申請，經審查許可後始得為之，否則
    即應於法定容積率內依法申請辦理變更設計。本件房屋之買賣，雖兩造於附件二
    建材設備說明書約定隔間於取得使用執照後再行施工，惟已取得使用執照之房屋
    性質上屬已竣工之建物，買受人欲就夾層部分施工，即屬於原建物增加面積之增
    建行為，依法應請領建造執照，始可合法施作並擁有、使用該夾層空間，若買受
    人在未依法請領建造執照情況下即行僱工興建夾層，依建築法第二十五條、第八
    十六條規定，將受罰鍰、勒令停工或強制拆除之處分，是上訴人辯稱本件夾層施
    工無須申請建造執照云云，要非可取。此外，夾層部分之地板面積依法應列入建
    物總樓地板面積計算，上訴人雖辯稱本件建物未實施容積率管制云云，然依本院
    八十九年度上更二字第一二四號案件審理訴外人薛普鴻、薛惠文二人購買同一社
    區房屋訴請上訴人公司返還買賣價金事件，向台北縣政府函調閱本件建造執照相
    關資料，查明本件建造執照係加註：「本建物係依未實施容積率地區綜合設計鼓
    勵辦法」之規定辦理，換言之，該地區雖本未實施容積率，但上訴人自願實施容
    積率管制，並因而受鼓勵，故本件仍有容積率用盡之問題，依台北縣工務局本件
    使用執照之全部相關資料，可發現其面積計算表明確記載：允建容積樓地面積為
    三四ＯＯ二平方公尺，而本件地面層面積即達三四ＯＯ一．五九平方公尺，則上
    訴人已將該建物之容積率完全使用完畢，被上訴人即便請領建造執照，亦將因已
    無剩餘容積餘額，而無法獲准取得執照等情，亦為上訴人所不爭，且有本院上開
    判決及最高法院八十九年台上字第二一七七號確定判決各一份附卷可稽。上訴人
    明知此一事實，於其廣告上以「樓中樓」或「買一層用二層」作為廣招來客源之
    賣點，且於廣告單上刊出上層、下層之平面圖，上層面積約下層面積之三分之二
    ，使被上訴人等消費者因而陷於錯誤而為買受之意思表示。則被上訴人依民法第
    九十二條之規定以本件起訴狀繕本之送達為撤銷受詐欺買賣契約之意思表示，並
    依民法第一百七十九條返還不當得利之規定，請求上訴人返還所受領之價金七十
    二萬二千元及自訴狀繕本送達翌日即八十六年六月十二日起加付法定遲延利息，
    即屬正當，應予准許。上訴人雖辯稱被上訴人遲不繳付房地尾款經伊於八十六年
    三月十三日通知被上訴人解除契約並沒收上開已繳價金在案，不容被上訴人再對
    伊解除契約云云，惟上訴人既有前開詐欺消費者之行為，致被上訴人陷於錯誤而
    為買賣之意思表示，被上訴人於發現被詐欺後一年內為撤銷受詐欺買賣契約之意
    思表示，與其原約定應給付上訴人買賣價金間並無同時履行抗辯之問題，被上訴
    人自得拒付買賣價金，是上訴人於八十六年三月十六日以被上訴人拒付價金為由
    解除買賣契約。即難認為合法。
    本件被上訴人依民法第九十二條及一百九十七條之規定撤銷被詐欺為買賣之意思
    表示請求返還不當得利部分既有理由，則其另外主張依民法第三百五十九條，類
    推適用民法第二百二十六條、第二百五十六條、第二百五十九條之規定解除買賣
    契約回復原狀部分，既屬選擇之合併，已無再予審酌之必要。
    原審為被上訴人勝訴之判決並以供擔保為條件為准免假執行之宣告，理由不同，
    但結論相同，仍應予以維持。
    上訴意旨指摘原判決不當，求予廢棄改判，為無理由，應予駁回。上訴人以被上
    訴人於原審判決後假執行其財產，且已獲清償七十七萬六千二百九十二元，並依
    民事訴訟法第三百九十五條第二項之規定，請求被上訴人返還因該執行所為給付
    及賠償利息，惟本件上訴人之上訴既無理由，其此部分之請求亦無併予駁回。
四、兩造其餘之攻擊防禦方法暨聲明所用之證據，核與本件判決之結果均不生影響，
    已無再予論述之必要，併此敘明。
據上論結，本件上訴為無理由，依民事訴訟法第四百四十九條第二項、第七十八條判
決如主文。
中      華      民      國    九十      年      五      月    二十三    日
                                民事第四庭
                                    審判長法  官  楊  豐  卿
                                          法  官  張      蘭
                                          法  官  林  金  吾
右正本係照原本作成。
不得上訴。
中      華      民      國    九十      年      五      月    二十四    日
                                          書記官  殷  丹  妮


司法院資訊處製作；財團法人民間司法改革基金會備份。
